臺灣高等法院民事判決　　　　　　　　　 95年度上字第959號
上　訴　人　甲○○
訴訟代理人　林富村律師
被　上訴人　陳章煒即井記土木包工業
訴訟代理人　黃鴻湖律師
上列當事人間請求返還房屋等事件，上訴人對於中華民國95年
9月29日臺灣臺北地方法院95年度訴字第3605號第一審判決提起
上訴，本院於96年5月8日言詞辯論終結，判決如下：
    主  文
上訴駁回。
第二審訴訟費用由上訴人負擔。
    事  實
甲、上訴人方面：
壹、聲明：
一、原判決關於駁回上訴人後開第二項之訴部分廢棄。
二、上開廢棄部分，被上訴人（被告）應給付上訴人（原告）甲
    ○○新台幣（下同）310萬8000元及自起訴狀繕本送達翌日
    起至清償日止，按週年利率百分之5計算之利息。
三、願供擔保，請准宣告假執行。
貳、陳述：除與原判決記載相同者外，補稱略以：
一、被上訴人訴訟代理人於95年5月15日原審言詞辯論時供稱：
   「被告沒有占有土地，僅是佔用房屋」云云，已發生自認之
    效力。
乙、被上訴人方面：
壹、聲明：
一、上訴駁回。
二、如為不利被上訴人之判決，請求准予提供擔保免假執行。
貳、陳述：除與原判決記載相同者外，補稱略以：
一、被上訴人92年底接手經營井記土木包工業當時，系爭電話「
    000000 00」機已在被上訴人所有之390-8土地上庫房；未在
    系爭53 號房屋。因被上訴人未另申請其他電話，乃轉接於
    手機偶然使用。
二、系爭房屋之水栓早經臺北自來水事業處於民國91年8月22 日
    撤廢，顯不適合居住。
    理  由
一、上訴人主張：緣坐落台北市○○區○○段2小段000-0 000-0
    及391-3等地號土地上（占用面積如附圖所示為：390-1地號
    D部分40平方公尺、E部分24平方公尺；390-2地號F部分12平
    方公尺、G部分25平方公尺；391-3地號B部分9平方公尺、C
    部分1平方公尺，合計111平方公尺）之門牌號碼台北市中正
    區○○○路○段53號房屋1棟（下稱系爭房屋），係上訴人
    甲○○之父即原審原告陳沼濤於民國37年間向祭祀公業周世
    拔承租坐落台北市○○區○○段二小段390-1地號土地（其
    後經分割為390-1、390-2、390-3等地號)興建，用以經營珍
    山營造廠。嗣於62年間，因杭州南路騎樓打通工程拆除系爭
    房屋之一部分，其殘餘部分亦由陳沼濤申請修復。珍山營造
    廠於70餘年間歇業，被上訴人陳章煒竟於珍山營造廠歇業期
    間，無權占用系爭房屋經營井記土木包工業，屢經陳沼濤請
    求遷讓返還，均未獲置理。又上訴人甲○○與被上訴人陳章
    煒共同於69年6月28日向祭祀公業周世拔買受系爭土地，持
    分各為1/2。被上訴人未經陳沼濤同意，無權占有系爭房屋
    、使用系爭建地，被上訴人無法律上原因占有使用系爭土地
    ，因此受有利益，且致上訴人甲○○受有無法利用系爭土地
    之損害，爰依民法第179條規定，請求被上訴人給付自90 年
    2月9日起至95年2月8日止共5年之不當得利計新臺幣（下同
    ）310萬8000元（計算式：111*112000（系爭土地申報地價
    ）*1/10*1/2*5=0000 000) （上訴人於原審逾上開部分之請
    求，經原審判決上訴人敗訴確定）。
    被上訴人則謂被上訴人之父陳萬與上訴人之父陳沼濤係兄弟
    ，於年青時期同假杭州南路1段53號房屋分別立號，各自營
    業。系爭房屋第2層左方之第1層部分，係被上訴人之父陳萬
    於62年間所搭建，並不屬系爭房屋門牌號碼之範圍，且陳沼
    濤於62年間所申請修復者，僅止於系爭房屋之2樓部分，系
    爭房屋既未辦理保存登記，其所有權仍屬於原始建築人，陳
    沼濤並非系爭房屋之原始起造人。69年6月被上訴人陳章煒
    與上訴人甲○○共同購置系爭土地，兩家就系爭土地及系爭
    房屋之使用堪稱親愛精誠，始終無間。迨民國75年因系爭房
    屋年久失修，不堪使用，陳萬經營之井記土木包工業不得已
    遷移鄰址55號1樓繼續營業，但陳萬於48年開業當時所懸掛
    於系爭房屋門首之「井記土木包工業」木牌迄未取下，繼續
    懸掛至上訴人提起本件訴訟之時。被上訴人係92年12月26日
    始接手經營井記土木包工業，而系爭房屋因年久失修，早已
    朽壞不堪使用，自91.8.22已無水可用，被上訴人絕無可能
    占用缺水之系爭房屋作為營業處所。縱設被上訴人曾經無權
    占有系爭房屋而於斯處營業，但其因此受損害者乃系爭房屋
    之所有人，上訴人甲○○所受不能利用系爭土地之損害，與
    被上訴人所受利益間，不具直接因果關係；即認被上訴人曾
    經占有系爭土地，其範圍至多及於391-3地號B與C部分（10
    平方公尺）及390-1地號E部分（24平方公尺）並390-2地號G
    部分（25平方公尺），總計祇達59平方公尺。縱設被上訴人
    確經使用系爭土地而受有利益，其所受利益未逾被上訴人應
    有部分之範圍，仍難構成不當得利。又系爭土地非屬台北市
    內最繁華地段，如依地價年息百分之10計算不當得利亦顯過
    高等語。
    (原審就上述部分為上訴人敗訴之判決，上訴人提起上訴。
    ）
二、本件兩造不爭執事項如下述：
(一)、門牌號碼：台北市中正區○○○路○段53號房屋系屬違章建
    築，坐落台北市○○區○○段2小段000-0 000-0 及391-3等
    地號土地，占用面積如附圖所示為：390-1地號D部分40平方
    公尺、E部分24平方公尺；390-2地號F部分12平方公尺、G部
    分25平方公尺；391-3地號B部分9平方公尺、C部分1平方公
    尺（合計111平方公尺）。系爭房屋非被上訴人所有，系爭
    台北市○○區○○段2小段000-0 000-0地號土地為兩造於
    69.6.28購買共有，應有部分各1/2，另391-3等地號土地亦
    為兩造共有，應有部分各1/2等情，有上訴人提出之土地登
    記簿謄本可稽，並經原審履勘現場並囑託台北市建成地政事
    務所派員繪製土地複丈成果圖可稽（見調解卷第5至6頁、原
    審卷第36頁、第8頁背面）。
(二)、井記土木包工業，係於75年8月11 日經台北市政府核准設立
    登記，以台北市中正區○○○路○段55號1樓為其登記之營
    業所在地，嗣至92年12月5日申請變更負責人為被上訴人。
    迄95年2 月6日，系爭房屋仍懸掛有井記土木包工業之招牌
    等情，有被上訴人提出之台北市政府營利事業登記證、台北
    市政府92 年12月21日府工建字第09221195500號函，上訴人
    提出之之照片等可稽（見原審卷第16頁、62-64頁、調解卷
    第18頁）。
(三)、原審於95年6月20日履勘系爭房屋，由鎖匠開鎖入內，其履
    勘情形為「53號屋內燈具吊落，裡面有工作台，樓梯均佈滿
    灰塵、蜘蛛網，通往二樓小閣樓的木造樓有有二階木頭斷裂
    」，有履勘筆錄及現場照片可稽（見原審卷第24頁、30-33
    頁）。
三、上訴人主張被上訴人於系爭房屋經營井記土木包工業，無權
    占有系爭房屋基地390-1、390-2、391-3等地號土地，因而
    受有不當得利，上訴人因而致受損害，請求被上訴人給付自
    90年2月9日起至95年2月8日止共5年之不當得利計310萬8000
    元。被上訴人則以上開情詞置辯。茲審酌被上訴人有無於本
    件上訴人主張其受有不當得利期間，即90.2.9-95.2.8於系
    爭房屋經營井記土木包工業而占有系爭房屋如下述：
１、上訴人以迄95.2.6系爭房屋外仍懸掛「井記土木包工業」之
    招牌，主張井記土木包工業雖名義上係設於系爭房屋隔壁杭
    州南路1段55號1樓，惟實際上係在系爭房屋營業。另被上訴
    人訴訟代理人於95年5月15日原審言詞辯論時供稱：「被告
    沒有占有土地，僅是佔用房屋」云云，已發生自認之效力。
    另陳沼濤裝設在系爭房屋之電話「00000000 」號自90年1月
    起迄95年7月止，每月都有繳納電話費；又系爭房屋自90年2
    月起迄95年3月止 (至95年3月2日始廢止用電)每2個月電費
    繳納明細等情，主張被上訴人確有占用系爭房屋。
２、
、查井記土木包工業本係被上訴人之父陳萬經營，被上訴人係
    92年12月5日始變更為負責人接手經營，已如上述，則上訴
    人以被上訴人於92.12.5前於系爭房屋經營井記土木包工業
    而占有系爭土地乙節，即難認為真正。
、系爭房屋室內天花板所懸掛之燈具呈掉落狀態，其內雖有工
    作台、活動樓梯等工具物品，但均已佈滿灰塵或蜘蛛網，通
    往系爭房屋二樓之木造樓梯，其中二階亦已呈現斷裂狀態，
    已經原審法院履勘現場查明，是堪認系爭房屋年久失修、無
    人占有使用多時，則被上訴人抗辯系爭房屋外懸掛之井記土
    木包工業之招牌，係其父於系爭房屋經營井記土木包工業，
    招牌未拿下乙節（參見原審卷第42頁背面），核與經驗法則
    尚無違背，是尚不得以此屋外於95.2.6仍懸有井記土木包工
    業之招牌，認被上訴人於92.12.5接手經營後，仍在系爭房
    屋經營井記土木包工業迄95.2.8。
、查依中華電信股份有限公司台灣北區電信分公司台北南區營
    運處96年3月3日北南規設字第09600000351號函附各月電話
    費明細（見本院卷第67-68），固可認陳沼濤裝設在系爭房
    屋之電話「00000000」號自90年1月起迄95年7月止，每月都
    有繳納電話費；另依台灣電力公司台北市營業處96年1月3日
    D 北市字第9512-0876號函附用戶用電資料表（見本院卷第
    53-54頁）亦可認設於系爭房屋之電號00-00-0000-00-0號自
    90年2月起迄95年3月2日廢止用電期間，)每2個月有應繳電
    費總金額。
    惟查依被上訴人提出之台北市自來水事業處南區營業分處96
    年3月28日北市水南營服字第09660085500號函主旨「查台北
    市○○○路○段53號（水號：0-00-0000000）房屋水栓於91
    年8月22日完成撤廢在案，」（見本院卷第102頁），則被上
    訴人抗辯系爭房屋自91.8.22起已無水可用乙節，堪認為真
    正。衡諸經驗法則，無水可用之房屋應無法使用，則被上訴
    人抗辯上開電話等係拉至鄰地390-8地號土地上使用乙節，
    尚非不可採，是亦無從以設於系爭房屋之電話有繳納電話費
    、及系爭房屋之用電有繳納電費之情，認被上訴人有占有系
    爭房屋基地390-1、390-2、391-3地號土地。
、被上訴人訴訟代理人於原審95.5.15歷次陳述係「被告從來
    沒有佔用系爭房屋」、「本件被告即使用佔用系爭房屋亦非
    原告損害之原因，需視房屋所有人是否有權占有」、「（問
    ；被告占有原告土地有何權利依據？）被告沒有占有土地，
    僅是佔用房屋。」、「（問：被告占有房屋之下的土地是誰
    的？）土地是原告甲○○與被告共有的。被告沒有無權占有
    ，因為縱認被告占有原告陳沼濤的房屋，因為房屋不是被告
    所有，所以也沒有無權占有土地的問題。」（見原審卷第8
    頁背面），是縱觀被上訴人訴訟代理人於原審並無就被上訴
    人占有系爭房屋為自認之情形。上訴人謂被上訴人於原審自
    認占有系爭房屋乙節為不足採。
３、依上所述，上訴人所舉證據尚難證明被上訴人有於90年2 月
    9日起至95年2月8日，占有系爭房屋因而占有系爭房屋基地
    390-1、390-2、391-3地號土地之情。從而，上訴人請求被
    上訴人給付自90.2.9-95.2.8期間因占有系爭390-1、390-2
    、391-3地號土地而獲之不當得利，即難認為正當。
四、綜上所述，上訴人主張為不足採。從而，上訴人依不當得利
    法律關係請求被上訴人給付310萬8000元及自起訴狀繕本送
    達翌日起至清償日止，按週年利率百分之5計算之利息，為
    無理由，不應准許。其假執行之聲請亦失所附麗，應併予駁
    回。原審就上訴人上開部分之請求為上訴人敗訴之判決，及
    駁回其假執行之聲請，並無不合。上訴意旨指摘原判決上開
    部分不當，求予廢棄改判，為無理由，應予駁回。
五、本件事證已明，兩造其餘攻擊防禦方法，經核與本判決之結
    果不生影響，爰不一一論述。
六、據上論結，本件上訴為無理由，依民事訴訟法第449條第1項
    、第78條，判決如主文。
中　　華　　民　　國　　96　　年　　5　　月　　22　　日
　　　　　　　　  　民事第八庭
                    　  審判長 法　官 吳景源
　　　　　　　　　　           法　官 連正義
　　　　　　　　　　           法　官 滕允潔
正本係照原本作成。
如不服本判決，應於收受送達後20日內向本院提出上訴書狀，其
未表明上訴理由者，應於提出上訴後20日內向本院補提理由書狀
（均須按他造當事人之人數附繕本）上訴時應提出委任律師或具
有律師資格之人之委任狀；委任有律師資格者，另應附具律師資
格證書及釋明委任人與受任人有民事訴訟法第466條之1第1項但
書或第2項（詳附註）所定關係之釋明文書影本。
中　　華　　民　　國　　96　　年　　5 　　月　　23　　日
　　　　　   　　　　　　　　　書記官 黃麗玲
附註：
民事訴訟法第466條之1（第1項、第2項）：
對於第二審判決上訴，上訴人應委任律師為訴訟代理人。但上訴
人或其他法定代理人具有律師資格者，不在此限。
上訴人之配偶、三親等內之血親、二親等內之姻親，或上訴人為
法人、中央或地方機關時，其所屬專任人員具有律師資格並經法
院認為適當者，亦得為第三審訴訟代理人。
